【裁判字號】    89,訴,3086
【裁判日期】    891227
【裁判案由】    清償借款
【裁判全文】
臺灣臺中地方法院民事判決  八十九年度訴字第三○八六號
    原      告  中興商業銀行股份有限公司
    法定代理人  丙○○
    訴訟代理人  乙○○
    被      告  甲○○
右當事人間請求清償借款事件，本院判決如左：
    主      文
被告應給付原告新台幣伍佰伍拾壹萬玖仟佰陸拾玖元，及自民國八十八年七月三十
日起至清償日止，按週年利率年百分之九計算之利息，並自民國八十八年八月三十一
日起至清償日止，逾期在六個月以內者，按上開利率百分之十；超過六個月以上部分
，按上開利率百分之二十計算之違約金。
訴訟費用由被告負擔。
    事      實
甲、原告方面：
  一、聲明：如主文所示。
  二、陳述：
（一）被告於民國（下同）八十七年六月三十日，以訴外人陳國欽為連帶保證人，向
      原告借款新台幣（下同）五百五十三萬元，約定借款期限自八十七年六月三十
      日起至九十四年六月三十日止，利息自借款日起按年利率百分之九按月繳付，
      如原告利率調整時，被告願自調整日起改按新基本放款利率加碼年利率Ｏ‧四
      五後之利率計付利息，如有逾期清償者，除仍應按上開利率計息外，其逾期在
      六個月以內，按上開利率之一成；超過六個月按借款利率之二成計付違約金。
      詎被告自八十八年七月三十日起即未依約繳負利息，迭經催告均置之不理，依
      約已喪失期限利益，所負債務視同全部到期，爰提起本件訴訟，求為判決如聲
      明所示。
（二）對於被告抗辯之陳述：
  １. 被告否認本件借款之事實，惟查：被告所貸五百五十三萬元，分別流向黃瓊城
      、吳貞儀、嘉中建設開發股份有限公司（下稱嘉中公司）、簡素燕、趙芳震、
      廖志鴻、徐春容、黃廷輝、黃昱千等人之帳戶，其中黃瓊城、黃延輝、徐春容
      三人為嘉中公司之董事長、董事及股東，黃昱千為黃延輝之子，吳貞儀為黃瓊
      城之妻亦為嘉中公司之董事，簡素燕與黃瓊城關係甚密且有資金往來關係，趙
      芳震因承辦松村建設即本案擔保品及嘉中公司之代書工作，廖志鴻因承接松村
      建設之房屋裝潢，均因參與該公司之投資而有資金往來之關係，而吳、簡、趙
      、廖等人於原告處借款之連帶保證人均為黃瓊城，其相互間往來關係自不待言
      ，且個別貸放款後繳息情形，除嘉中及趙芳震於次月繳交一次利息外，餘均未
      繳納。另本件被告貸得資金流向個別關係戶之總額，與其所貸款項數額無差，
      亦非巧合，應是黃瓊城與被告事前所規劃運作，即以被告所有之不動產作為擔
      保，向原告取得資金供其運用。此貸款既已全數撥入被告活期儲蓄第一二一六
      六四號帳戶內，依民法第四百七十四條及借據約定，被告即應以數量相同之金
      額返還原告，然被告卻具狀以任職原告之行員偽刻取款印章（然該印章即被告
      於借據上及開立活期儲蓄帳戶所使用同一顆印章）領取該筆五百五十三萬元款
      項為理由，企圖扭曲其貸款事實，推諉應負償還之責任。
  ２. 被告現職中華民國演藝公會常務理事一職，社會閱歷經驗豐富，其在八十四年
      六月間及八十六年七月間分別有兩次貸款經驗，被告辯稱本件借款之借據金額
      欄均屬空白，被告即在空白借據上簽名蓋章，實匪夷所思，其另答辯本件由黃
      瓊城提供物上擔保及原告所提證物借據乙紙係屬偽造，卻又於庭上自陳借據上
      借款人簽名為其所親簽及其當時僅欲「信用放款」之陳述相牴觸，實則被告明
      知辦理對保時黃瓊城已有不動產設定抵押之情形，印鑑亦是被告本人帶來對保
      ，其辯解自不足採。
  三、證據：提出借據、土地買賣契約書、房屋買賣契約書、他項權利證明書、土地
      建築改良物抵押權設定契約書、土地建築改良物他項權利移轉變更契約書、印
      鑑卡、資金流向表、取款憑條、存款憑條等影本各一件，原告銀行之傳票影本
      二十九紙、戶籍謄本三紙、嘉中建設開發股份有限公司變更登記表正本及股東
      名冊影本各乙紙、放款交易明細查詢單十三紙、借款切結書原本影本各乙紙為
      證。
乙、被告方面：
  一、聲明：駁回原告之訴。
  二、陳述：
（一）原告所據以主張債權之借據係屬偽造，原告對被告並無借款債權存在：緣被告
      於八十七年六月三十日午間，至原告台中市○○路○段十三號台中分行辦理貸
      款，保證人由訴外人黃瓊城（被告妻舅）覓人處理，並由黃瓊城提供房屋及土
      地為擔保，當初被告到台中為處理房屋租賃一事，經黃瓊城介紹向中興銀行貸
      款，由負責承辦放款業務之職員金大宇辦理，其告知若無抵押擔保品只有人保
      時，無法借款超過一百萬元，乃被告先填寫借據，口頭約定借款金額為一百萬
      元左右，惟因尚未確定核貸金額，故未予填寫，並簽名及蓋章於其上，即於同
      日在中興銀行開設活期儲蓄帳戶，且在活期儲蓄帳戶之印鑑卡上蓋章，當日下
      午因無法與保證人取得聯繫，故未完成整個貸款手續，被告先行離去。詎料，
      金大宇與吳文欽（即原告台中分行之經理）竟偽刻被告之印章，將該偽刻之印
      章，用印並偽簽被告之姓名於系爭借據上，進而行使該偽造之系爭借據，以被
      告名義，向原告申請擔保借款五百五十三萬元，而金大宇與吳文欽更利用職務
      之便，在未經審核及對保之情形下，除偽造前揭借據，並將被告留存於中興銀
      行所設立活期儲蓄帳戶之印鑑卡偷換成以偽刻之印章所偽造之印鑑卡，使該筆
      貸款轉入被告所設立之活期儲蓄帳戶後，再行使偽造之取款條從被告帳戶領取
      五百五十三萬元之貸款，是原告對被告並無借款債權存在，另金大宇及吳文欽
      偽造文書之犯行，業據被告向臺灣台中地方法院檢察署提出告訴在案。
（二）本件原告主張之借款債權，有以被告為義務人之抵押權作為擔保，然事實上被
      告並未出具任何印鑑證明，此與通常情形下，地政機關於受理抵押權登記設定
      、變更等登記時，均會要求義務人出具印鑑證明等情形不同，可證系爭借據係
      金大宇及吳文欽所偽造。
  三、證據：提出告訴狀、臺灣台中地方法院檢察署通知書等影本各乙份、被告親筆
      簽名之單據兩張、印章一枚為證。
    理    由
一、本件原告主張：被告於八十七年六月三十日，以訴外人陳國欽為連帶保證人，向
    原告借款五百五十三萬元，約定借款期限自八十七年六月三十日起至九十四年六
    月三十日止，利息自借款日起按年利率百分之九按月繳付，如原告利率調整時，
    被告願自調整日起改按新基本放款利率加碼年利率Ｏ‧四五後之利率計付利息，
    如有逾期清償者，除仍應按上開利率計息外，其逾期在六個月以內，按上開利率
    之一成；超過六個月部分按借款利率之二成計付違約金。詎被告自八十八年七月
    三十日起即未依約繳負利息，迭經催告均置之不理，依約已喪失期限利益，所負
    債務視同全部到期，爰提起本件訴訟請求被告應給付原告五百五十一萬九千三百
    六十九元，及自八十八年七月三十日起至清償日止，按週年利率年百分之九計算
    之利息，並自八十八年八月三十一日起至清償日止，逾期在六個月以內者，按上
    開利率百分之十；超過六個月以上部分，按上開利率百分之二十計算之違約金。
    被告則以其於八十七年六月三十日雖曾親至台中市○○路○段十三號之原告台中
    分行辦理貸款，惟原欲辦理信用貸款一百萬元，但因原告職員金大宇表示，如辦
    理信用貸款可能無法貸放一百萬元，故貸款金額並不確定，被告乃先填寫借據，
    未填金額，亦未辦理對保，僅辦理開戶手續即先行離去，詎料金大宇與原告台中
    分行經理吳文欽利用職務之便，偽刻被告圖章，進而偽造前揭借據，並將被告留
    存於中興銀行所設立活期儲蓄帳戶之印鑑卡偷換成以偽造印鑑開設之活期儲蓄帳
    戶之印鑑卡，後金大宇持偽造之取款條從被告帳戶領取五百五十三萬元，是原告
    對被告並無借款債權存在，原告據以請求被告償還借款為無理由等語資為抗辯。
三、原告主張被告於八十七年六月三十日，以訴外人陳國欽為連帶保證人，向原告借
    款五百五十三萬元，約定利息自借款日起按年利率百分之九按月繳付，如逾期清
    償，被告除仍應按上開利率計息外，逾期在六個月以內，按借款利率之一成，超
    過六個月部分，按借款利率之二成計付違約金等情，業據原告提出借據一紙為證
    。被告固不否認其於八十七年六月三十日南下台中，曾受訴外人黃瓊城（即被告
    妻舅）指示，前往原告設於台中市○○路○段十三號之台中分行辦理貸款事宜，
    並在前開借據簽名之事實，惟以：其原有意向原告辦理信用借款一百萬元，但因
    原告職員金大宇表示如僅辦理信用貸款而無其他物保，無法貸放一百萬元，故被
    告僅簽署未記載借款金額、期限等條件之空白借據，辦理開戶後即先行離去，本
    件原告所稱之貸款伊並不知情，亦未收到貸款，上開借據所示印文非其所有印鑑
    所捺，應屬原告職員金大宇等人偽造云云置辯。惟查：
（一）被告於本院八十九年十月十一日言詞辯論期日陳稱：「我想借款一百萬元，借
      據上之印文不是我的，但簽名部分類似我簽的，且我於八十七年六月二十九日
      才來台中，不可能於八十七年六月二十九日前與原告辦理對保手續，當初借據
      上金額欄是空白的，行員叫我去櫃台開戶，我簽名蓋章後即無下文，但確實有
      至原告公司一次」等語。惟依原告所提出答辯狀所陳本件借款經過：「被告於
      八十七年六月三十日午間，至址設台中市○○路○段十三號之原告公司台中分
      行辦理貸款，保證人由訴外人黃瓊城覓人處理，並由黃瓊城提供房屋及土地為
      擔保，由負責承辦放款業務之職員金大宇辦理」，再核之被告於本院八十九年
      十一月六日言詞辯論期日所陳：「是黃瓊城叫我去（辦理貸款）的，房子亦是
      黃瓊城的」等語，足見本件借款並非偶發，被告所辯其僅欲辦理「信用借款」
      一百萬元，已難輕信。
（二）其次，本件借款五百五十三萬元之擔保，除上述由訴外人黃瓊城所覓連帶保證
      人陳國欽外，尚有坐落南投縣埔里鎮○○○段第一○四之一六二地號土地及其
      上建物即門牌號碼南投縣埔里鎮○○街六十七號房屋一幢為原告設定六百九十
      六萬元最高限額抵押權等情，有原告提出之土地暨建物登記簿謄本、他項權利
      證明書、土地建築改良物抵押權設定契約書等影本為證，而上開房地係訴外人
      簡素燕及松村建設股份有限公司於八十七年三月二十日與被告簽訂預定買賣契
      約書，嗣於八十七年六月二十九日、六月三十日移轉登記原告所有之情，亦有
      「新埔里鎮」土地及房屋買賣合約書、上開土地暨建物登記簿謄本在卷可憑，
      雖被告否認其向簡素燕、松村建設股份有限公司購買上開房地情事，並辯稱對
      於該房地移轉登記其所有一節，其並不知情云云，然此毫無緣故取得價值不菲
      （七百八十二萬元）房地之辯詞，顯然不符常情。且查被告購買前揭房地，總
      價分別為四百六十九萬元及三百一十三萬元，其中土地部分價金三百五十七萬
      元及房屋部分價金一百九十六萬元為雙方約定貸款之部分，兩者合計五百五十
      三萬元，適與本件借款金額相符，益徵本件借款與上開房地之買賣甚有關連，
      被告辯稱其前往原告台中分行僅為辦理一百萬元「信用貸款」云云，自不足取
      。
（三）再者，本件原告貸放之五百五十三萬元，先於八十七年六月三十日轉帳匯入原
      告於八十七年六月二十九日開設之帳號000000000號帳戶之中，嗣分
      別轉帳流入訴外人黃瓊城、吳貞儀、嘉中公司、簡素燕、趙芳震、廖志鴻、徐
      春容、黃廷輝、黃昱千等人帳戶，有取款憑條、放款收入傳票、放款交易明細
      查詢單等件在卷可按。其中黃瓊城係被告之妻舅、吳貞儀為黃瓊城之妻，彼二
      人與黃廷輝、徐春容分別為嘉中公司之董事長、董事及股東，黃昱千為黃廷輝
      之子，分別有原告提出之嘉中公司變更登記事項卡、股東名冊及戶籍謄本附卷
      可憑，而簡素燕係上開「新埔里鎮」房地之土地出賣人，總計流入黃瓊城、吳
      貞儀、嘉中公司、簡素燕、徐春容、黃廷輝、黃昱千等人帳戶之資金達五百零
      八萬零三百六十九元，而此資金流向自與被告所稱「是黃瓊城叫我去（辦理貸
      款）的」等語相侔。
（四）末查，上開「新埔里鎮」房地買賣契約書、土地建築改良物抵押權設定契約書
      、本件借據及帳戶印鑑卡、取款憑條等文件上被告「甲○○」之印文（楷體）
      均屬相同，被告亦自陳其簽署所謂空白借據及開戶印鑑卡時曾使用另一枚印章
      （篆體），然依卷附之借據及開戶印鑑卡所示，被告之簽名及印文均有重疊之
      處，果被告所陳其僅於八十七年六月二十九日前往原告台中分行一次，簽名並
      使用篆體印章等情係屬實情，則原告職員金大宇、吳文欽焉能僅「偽造」印文
      而無須偽造被告簽名之可能？況且，上開「新埔里鎮」房地買賣契約書上所用
      印文與被告所辯由原告職員金大宇、吳文欽「偽造」之印文相同，而該契約書
      係八十七年三月二十日簽署，是本件借據及開戶印鑑卡上若非被告自行用印，
      或由黃瓊城等人將印章交付原告職員，則原告職員金大宇及吳文欽如何能在八
      十七年六月二十九日取得被告已於八十七年三月二十日遭人「偽造」之印章？
      此外，上開貸款資金均流向與被告妻舅黃瓊城之關係人處，與原告職員金大宇
      及吳文欽均無關連，換言之，本件借款貸放與否與金大宇、吳文欽尚無利害關
      係，其等甘冒「偽造」他人印鑑風險，僅為使款項順利貸放，在在與事理有違
      。是被告辯稱原告所提出之借據、印鑑卡、取款憑條上之印文，均係原告職員
      金大宇、吳文欽等所偽造云云，要難採信。
四、綜上所述，被告所辯其未向原告貸得本件借款，原告對其無借款債權云云，洵不
    足採，從而，原告依消費借貸之法律關係，請求被告應給付原告伍佰伍拾壹萬玖
    仟佰陸拾玖元，及自八十八年七月三十日起至清償日止，按週年利率百分之九
    計算之利息，並自八十八年八月三十一日起至清償日止，逾期在六個月以內，按
    上開利率百分之十；超過六個月以上部分，按上開利率百分之二十計算之違約金
    ，為有理由，應予准許。
五、本件判決基礎已臻明確，兩造其餘之攻擊防禦方法，核與本件判決結果無影響，
    爰不另一一論述，至被告聲請本院函調南投縣埔里地政事務所八十七年六月三十
    日補登字第八○九一號抵押權變更登記資料，亦核與本件借款所設定之前述抵押
    權尚無關連，自無調查之必要，附此敘明。
六、結論：本件原告之訴為有理由，依民事訴訟法第七十八條，判決如主文。
中      華      民      國    八十九    年     十二     月    二十七    日
                                臺灣臺中地方法院民事第四庭
~B法      官  王  邁  揚
右為正本係照原本作成
如對本判決上訴須於判決送達後廿日內向本院提出上訴狀
中      華      民      國    八十九    年     十二     月    二十七    日
~B法院書記官


司法院資訊處製作；財團法人民間司法改革基金會備份。
